最高法院刑事判決　　　　　　九十六年度台上字第四五六三號
上訴人　台灣高等法院高雄分院檢察署檢察官
被　告　甲○○
上列上訴人因被告強盜案件，不服台灣高等法院高雄分院中華民
國九十六年五月二十三日第二審更審判決（九十六年度上更(一)字
第三三號，起訴案號：台灣屏東地方法院檢察署九十五年度偵字
第七四八號），提起上訴，本院判決如下：
    主  文
原判決撤銷，發回台灣高等法院高雄分院。
    理  由
本件原判決以公訴意旨略以：被告甲○○於民國九十四年八月二
十九日下午五時三十分許，騎乘機車，攜帶客觀上可供兇器使用
之西瓜刀一把，在屏東縣新埤鄉○○村○○路二十六號金吉利檳
榔攤，向乙○○佯稱欲購買檳榔、啤酒，迨乙○○轉身至冰箱拿
取啤酒之際，伸手欲竊取香煙及抽屜內之財物，為乙○○發現制
止。被告竟出示該西瓜刀，喝令不要亂動，再動就傷害妳等語，
以強暴手段使乙○○不能抗拒，而交付現金新台幣二千五百七十
元及香煙五條，因認被告涉有刑法第三百三十條第一項之攜帶兇
器強盜罪嫌云云。但經審理結果，認為警方所踐行之「指認程序
」違背規定，無證據能力，且乙○○之證述「實有可疑」等情，
因而撤銷第一審科刑之判決，改判諭知被告無罪，固非無見。
惟查：(一)、實施刑事訴訟程序之公務員，就該管案件，應於被告
有利及不利之情形，一律注意，刑事訴訟法第二條第一項定有明
文。原判決雖以：內政部警政署於九十年八月二十日發布之「警
察機關實施指認犯罪嫌疑人程序要領」及九十二年八月十二日修
正之「警察偵查犯罪規範」第九十二條，均規定被害人、檢舉人
或目擊證人指認犯罪嫌疑人，應依下列要領為之：「一、指認前
應由指認人先陳述嫌疑人特徵。二、指認前不得有任何可能暗示
、誘導之安排出現。三、指認前必須告訴指認人，犯罪嫌疑人並
不一定存在於被指認人之中。四、實施指認，應於偵訊室或適當
處所為之。五、應為非一對一之成列指認（選擇式指認）。六、
被指認之人在外形上不得有重大差異。七、實施指認應拍攝被指
認人照片，並製作紀錄存證。八、實施照片指認，不得以單一相
片提供指認，並避免提供老舊照片指認。」另法務部於九十三年
六月二十三日修正發布之「檢察機關辦理刑事訴訟案件應行注意
事項」第九十九點，關於指認犯罪嫌疑人之方式，亦有相同之規
定，以為指認之準據。前揭指認規則，應認屬於保障犯罪嫌疑人
之正當程序，有補充法律規定不足之效果，且為行政機關依其行
政監督權之行使所發布之命令，有拘束其下級機關及屬官之效力
。如有違反，即屬實施刑事訴訟程序之公務員違背法定程序。本
件被害人乙○○，雖於警詢時指認被告確為持西瓜刀強盜其財物
之人，然警方先僅提供被告一人，因另案犯竊盜罪所拍攝之照片
，供乙○○指認，嗣於被告到案後，再將被告帶至乙○○面前，
由乙○○為一對一之指認，其「指認程序」與上揭規則不合，該
違背「指認程序」所取得之證據，應無證據能力云云。然而，除
法律另有規定外（例如有刑事訴訟法第一百條之一第二項、第一
百三十一條第四項、第一百五十八條之二第一項前段、第二項、
第一百五十八條之三、第四百十六條第二項……等條文所規定，
不得作為證據情形），實施刑事訴訟程序之公務員因違背法定程
序取得之證據，其有無證據能力之認定，應審酌人權保障及公共
利益之均衡維護，刑事訴訟法第一百五十八條之四定有明文。亦
即實施刑事訴訟程序之公務員因違背法定程序取得之證據，除法
律另有規定者外，其有無證據能力之認定，應依「權衡理論」決
之，並非絕對無證據能力。本件警方於命乙○○為指認時，縱違
背「指認程序」，但原審並未依「權衡理論」審酌人權保障及公
共利益之均衡維護，亦未說明法律是否另有規定「不得作為證據
」之情形，即逕認乙○○之指認無證據能力，自嫌率斷。(二)、證
據雖已調查而其內容尚未明瞭者，即與未經調查無異，如遽行判
決，仍屬應於審判期日調查之證據而未予調查。原判決雖以：被
告之左手臂有人像刺青，面積幾達手臂之八、九成，而乙○○於
原審已供述，案發時係夏秋之際，當時歹徒穿白色短袖Ｔ恤，二
人相距約二公尺，於此情形，理應可看清被告手臂上之刺青。但
乙○○於警詢時，並未提及歹徒之手臂有刺青特徵，其至原審始
稱歹徒之手臂有刺青或疤痕云云，認為其證述「實有可疑」，而
不予採信（見原判決第五頁第十一行至第二十三行）。惟依卷內
資料，乙○○於原審已結證：「我在警察局的時候有講（歹徒之
特徵），我有跟警察講（該特徵），不知道是疤痕或刺青」，有
審判筆錄可查（見原審更(一)卷第一一三頁）。其陳述是否屬實？
因與被告有無涉嫌本件犯罪，至有關係。倘乙○○於報案之初（
當時被告尚未到案），即供出被告手臂上有疤痕或刺青之特徵，
其陳述之可信度，能否謂為「實有可疑」？即有研求餘地。基於
公平正義之維護，自有究明之必要。乃原審並未勘驗警詢時之錄
音帶，以查證乙○○於報案之初，有無供出被告手臂上有疤痕或
刺青之特徵？即逕認乙○○於警詢時，因未提及歹徒之手臂有刺
青特徵，其證述「實有可疑」，而不予採信，亦有調查未盡之違
誤。檢察官上訴意旨執以指摘原判決不當，為有理由，應認有撤
銷發回更審之原因。
據上論結，應依刑事訴訟法第三百九十七條、第四百零一條，判
決如主文。
中　　華　　民　　國　九十六　年　　八　　月　二十三　日
                      最高法院刑事第十庭
                          審判長法官  謝　俊　雄
                                法官  陳　世　雄
                                法官  魏　新　和
                                法官  吳　信　銘
                                法官  徐　文　亮
      本件正本證明與原本無異
                                      書  記  官
中　　華　　民　　國　九十六　年　　八　　月　二十七　日
                                               Ａ
